臺灣高雄地方法院民事判決　　　　　　110年度鳳簡字第368號
原　　　告　郭安泰　
訴訟代理人　陳淑娥　
被　　　告　賴美娟　

上列當事人間請求確認本票債權不存在事件，本院於民國110 年
9 月13日言詞辯論終結，判決如下：
    主      文
一、原告之訴駁回。
二、訴訟費用由原告負擔。
    事實及理由
一、原告主張：訴外人即原告之配偶陳淑娥以原告之名參加訴外
    人吳林桂梅擔任會首之互助會（下稱系爭互助會），嗣陳淑
    娥以原告之名於民國107 年3 月1 日以新臺幣（下同）5,80
    0 元標得一會，原告每期需繳納1 萬5,800 元，因後續尚有
    43期，故原告簽發如附表所示之本票共43張交付予吳林桂梅
    收執，吳林桂梅再將如附表所示本票分別交付予活會會員，
    原告每繳完一期會款，吳林桂梅就應向取得本票之會員請求
    返還本票，並將本票歸還予原告，又因吳林桂梅之子與陳淑
    娥間有借款往來，吳林桂梅同意以代原告繳付會款方式清償
    其子對陳淑娥之欠款，詎系爭互助會因故未能繼續進行，且
    吳林桂梅未將相當於原告已繳付會款期數之本票返還予原告
    。原告嗣後得知被告持如附表所示之本票之1 張（下稱系爭
    本票），且被告已就系爭本票向本院提起本票裁定，並經本
    院以110 年度司票字第1537號裁定准許在案。為此，爰依法
    提起本件訴訟，請求確認系爭本票債權不存在等語。並聲明
    ：確認被告持有之系爭本票債權不存在。
二、被告則以：兩造均有參加系爭互助會，且被告是活會狀態，
    原告則為死會會員，且於系爭互助會尚未止會之前，因被告
    還是活會，故持有吳林桂梅所交付之系爭本票。原告配偶與
    吳林桂梅之子間的金錢糾紛及約定由吳林桂梅代原告繳付會
    款以為清償等情，被告均毫無所悉，亦與被告無關，系爭本
    票已經聲請強制執行而不在被告處等語置辯。並聲明：原告
    之訴駁回。
三、本院得心證之理由：
㈠、按確認法律關係之訴，非原告有即受確認判決之法律上利益
    者，不得提起之；確認證書真偽或為法律關係基礎事實存否
    之訴，亦同，民事訴訟法第247 條第1 項定有明文。又法律
    關係之存否不明確，致原告在私法上之地位有受侵害之危險
    ，而此危險得以對於被告之確認判決除去之者，即得依民事
    訴訟法第247 條之規定提起確認之訴（最高法院52年度台上
    字第1922號判決意旨參照）。本件原告主張被告執有系爭本
    票票據債權不存在，既為被告所否認，且被告得隨時持系爭
    本票聲請法院裁定准許強制執行，則系爭本票債權因存否不
    明確，顯對原告私法上地位有所影響，即有法律上地位不安
    之狀態，而此項不安之狀態，得以確認判決予以除去，是依
    上開規定及說明，應認原告有提起本件確認之訴之法律上利
    益，合先敘明。
㈡、按票據債務人不得以自己與發票人或執票人之前手間所存抗
    辯之事由對抗執票人。但執票人取得票據出於惡意者，不在
    此限；以惡意或有重大過失取得票據者，不得享有票據上之
    權利。無對價或以不相當之對價取得票據者，不得享有優於
    其前手之權利，票據法第13條、第14條分別定有明文。而票
    據法第14條所謂以惡意取得票據者，不得享有票據上之權利
    ，係指從無權處分人之手，受讓票據，於受讓當時有惡意之
    情形而言，如從有正當處分權人之手，受讓票據，係出於惡
    意時，亦僅生票據法第13條但書所規定，票據債務人得以自
    己與執票人之前手間所存人的抗辯事由對抗執票人而已，尚
    不生執票人不得享有票據上權利之問題。至所謂無對價或以
    不相當之對價取得票據者，不得享有優於其前手之權利，係
    指前手之權利如有瑕疵（附有人的抗辯），則取得人即應繼
    受其瑕疵（附有人的抗辯），人的抗辯並不中斷，如前手無
    權利時，則取得人並不能取得權利而言（最高法院67年度台
    上字第1862號判決、68年台上字第3427號判決意旨可供參照
    ）。又票據行為，為不要因行為，票據上之權利義務，悉依
    票上所載文義定之，與其基礎之原因關係各自獨立，執票人
    不負證明關於給付原因之責任，如票據債務人主張執票人取
    得票據出於惡意、詐欺、無對價或以不相當對價取得，則應
    由該債務人負舉證責任（最高法院64年度台上字第1540號判
    決、97年度台上字第1398號判決可資參照）。
㈢、查原告主張其因標到系爭互助會而為死會會員，故簽發本票
    43張（其中包含系爭本票）交予吳林桂梅，而被告則辯稱其
    取得系爭本票係因其為系爭互助會活會會員，而由吳林桂梅
    交付該本票予伊收執等語；原告對於被告取得系爭本票之原
    因及過程並未否認，僅主張吳林桂梅同意代原告繳付會款以
    作為清償其子對原告配偶欠款，吳林桂梅應該系爭本票取回
    等語，足見被告乃經由吳林桂梅交付而輾轉取得系爭本票，
    並非由原告直接簽發並交付系爭本票予被告收執。從而，兩
    造就系爭本票並非直接前後手關係乙節，已堪認明確，揆諸
    前揭說明，除被告出於惡意或無對價或以不相當對價取得系
    爭本票外，原告不得以其與執票人之前手即吳林桂梅間之抗
    辯事由對抗被告。而查，原告未能舉證證明被告有何票據法
    第13條但書規定之惡意取得票據或同法第14條第2 項以無對
    價或不相當之對價取得票據等情事，則依票據之無因性及獨
    立性原則，原告自不得對被告主張原因關係抗辯，訴請確認
    被告就系爭本票之票據債權不存在。
㈣、綜上，兩造就系爭本票並非直接前後手關係，原告亦未能舉
    證證明被告有何票據法第13條但書規定之惡意取得票據或同
    法第14條第2 項以無對價或不相當之對價取得票據等情事，
    則原告訴請確認被告對系爭本票債權不存在，為無理由，應
    予駁回。
四、本件事證已臻明確，兩造其餘主張與攻防方法及所提證據，
    經核均與判決結果不生影響，爰不予逐一論述，併此敘明。
五、訴訟費用負擔之依據：民事訴訟法第78條。
中    華    民    國   110    年    9     月    27    日
                  鳳山簡易庭  法    官  林育丞
以上正本係照原本作成。
如不服本判決，應於送達後20日內，向本院提出上訴狀並表明上
訴理由，如於本判決宣示後送達前提起上訴者，應於判決送達後
20日內補提上訴理由書（須附繕本）。
中    華    民    國   110    年    9     月    27    日
                              書  記  官  
附表：
┌───┬───┬──────┬────────┬───┬────┐
│發票人│受款人│  票面金額  │發票日          │到期日│本票號碼│
│      │      │ （新臺幣） │                │      │        │
├───┼───┼──────┼────────┼───┼────┤
│郭安泰│未記載│1萬5,800元  │107 年3 月1 日  │未記載│783130  │
│      │      │            │                │      │        │
└───┴───┴──────┴────────┴───┴────┘